臺灣臺中地方法院刑事判決　　　　　　　100年度易字第148號
公　訴　人　臺灣臺中地方法院檢察署檢察官
被　　　告　張炳祿
　　　　　　黃昌榮
上列被告因竊佔案件，經檢察官提起公訴（99年度偵字第20927
號、第26228號），本院判決如下：
    主    文
張炳祿犯竊佔罪，處有期徒刑伍月，如易科罰金，以新臺幣壹仟
元折算壹日。
黃昌榮犯竊佔罪，累犯，處有期徒刑陸月，如易科罰金，以新臺
幣壹仟元折算壹日。
    犯罪事實
一、張炳祿於民國95年1月3日，向上裕租賃有限公司（下稱上裕
    公司）承租該公司前向交通部臺灣鐵路管理局（下稱鐵路局
    ）所承租之坐落於臺中縣東勢鎮（現改制為臺中市東勢區○
    ○○段1330及1366地號土地，作為經營夜市使用。張炳祿為
    擴大經營，未經主管機關許可，竟意圖為自己不法之利益，
    基於竊佔之犯意，自95年2月14日起，利用整理上開土地之
    機會，在財政部國有財產局臺灣中區辦事處（下稱國產局）
    所管理之同段1331地號全部（面積396平方公尺）、1332地
    號全部（面積162.42平方公尺）及1307地號之一部分（面積
    207.67平方公尺，座落位置見附圖一斜線部分）等國有土地
    上，整地、填土並鋪設柏油（AC），佔為己有後，作為經營
    夜市使用，張炳祿經營夜市至97年7月1日結束經營後，再於
    97年9月4日與上裕公司簽訂「委託管理解約書」，及於97年
    9月23日將同段1330及1366地號土地交還予上裕公司。嗣於
    99年4月7日，張炳祿將上開竊佔所得之同段1331地號全部、
    1332地號全部及1307地號之一部分之國有土地，以新臺幣（
    下同）15萬元代價，讓渡給梁志生經營夜市使用，並向梁志
    生收取頭期款5萬元；其後，因張炳祿與梁志生發生紛爭，
    梁志生未再使用上開竊佔而得之國有土地，亦未再給付張炳
    祿轉讓金尾款10萬元。
二、黃昌榮前因詐欺案件，經臺灣高等法院臺中分院以94年上易
    字第1439號判決判處有期徒刑2年確定，於95年12月1日入監
    ，97年3月28日縮短刑期假釋出監，再於97年11月4日保護管
    束期滿未經撤銷假釋視為執行完畢。詎仍不知悔改，自99年
    5月底起，未經主管機關許可，竟意圖為自己不法之利益，
    基於竊佔之犯意，在國產局所管理之同段1333地號全部之國
    有土地（面積1900.53平方公尺），進行整地並鋪設水泥，
    將該土地佔為己有，作為經營夜市之用；並於99年6月12日
    ，接續竊佔同段1307地號之一部分（面積720平方公尺，座
    落位置見附圖二斜線部分）、1331地號全部（面積396平方
    公尺）及1332地號全部（面積162.42平方公尺）之國有土地
    （其中竊佔範圍與張炳祿先前於95年2月14日竊佔範圍重疊
    之部分，黃昌榮於竊佔前雖曾獲張炳祿之同意，惟黃昌榮係
    於張炳祿竊佔狀態繼續中，自行起意為竊佔犯行，非屬與張
    炳祿共同為竊佔行為），作為經營夜市使用。黃昌榮復於同
    年6月中旬，委由張添財經營之忠進水電行，在同段1333地
    號土地上進行電表配置工程，而向前來擺攤之攤販，收取每
    攤清潔費100元、電費80至120元、土地管理費150元等費用
    以牟利。迨於同年9月14日，廖期忠受黃昌榮所僱至同段133
    3地號土地再次鋪設水泥時，及於同年10月6日，張添財受黃
    昌榮所僱而派遣何志強、詹春明、劉輝至該處進行水電工程
    時，為警查獲。
三、案經臺中市東勢區公所農業及建築課課長周世強告發及鐵路
    局、國產局訴由臺中縣警察局（現改制為臺中市政府警察局
    ）東勢分局報告臺灣臺中地方法院檢察署檢察官偵查起訴。
    理    由
壹、有罪部分﹕
一、證據能力之說明﹕
  (一)按「被告以外之人於偵查中向檢察官所為之陳述，除顯有不
    可信之情況者外，得為證據」，刑事訴訟法第159條之1第2
    項定有明文。此乃立法者以刑事訴訟法規定檢察官代表國家
    偵查犯罪、實施公訴，依法有訊問被告、證人、鑑定人之權
    ，且實務運作時，偵查中檢察官向被告以外之人所取得之陳
    述，原則上均能遵守法律規定，不致違法取供，其可信性極
    高，為兼顧理論與實務為由，而對「被告以外之人於偵查中
    向檢察官所為之陳述」，例外設定其具備非顯不可信之要件
    時，得為證據。本件關於以下論及之證人即告訴代理人黃嘉
    明於偵查中向檢察官所為之陳述，業經具結且查無顯不可信
    之情形存在，依上開刑事訴訟法第159條之1第2項規定，具
    證據能力。
  (二)按現行刑事訴訟法為保障被告之反對詰問權，排除具有虛偽
    危險性之傳聞證據，以求實體真實之發現，於該法第159條
    第1項明定被告以外之人於審判外之言詞或書面陳述，除法
    律有規定者外，不得作為證據。而刑事訴訟法第159條之1至
    159條之4有傳聞法則之例外規定，且被告以外之人於審判外
    之陳述，雖不符前4條之規定，而經當事人於審判程序同意
    作為證據，法院審酌該言詞陳述或書面陳述作成時之情況，
    認為適當者，亦得為證據；當事人、代理人或辯護人於法院
    調查證據時，知有第159條第1項不得為證據之情形，而未於
    言詞辯論終結前聲明異議者，視為有前項之同意，刑事訴訟
    法第159條之5定有明文。本件關於以下論及之告發人周世強
    於警詢之陳述，證人張添財、何志強、詹春明、劉裕輝、廖
    期忠於警詢之陳述，係屬被告以外之人於審判外之書面陳述
    ，而檢察官、被告並未就上開陳述有所爭執，且迄於言詞辯
    論終結前，均未主張有刑事訴訟法第159條第1項不得為證據
    之情形，是應認已同意作為證據，且經本院審酌後，認無不
    適當之情形，應認均有證據能力。
二、認定犯罪事實所憑之證據及理由﹕
  (一)被告張炳祿部分﹕
    訊據被告張炳祿固坦承其自95年2月14日起使用國產局所管
    理之同段1331地號全部（面積396平方公尺）、1332地號全
    部（面積162.42平方公尺）及1307地號之一部分（面積207.
    67平方公尺，座落位置見附圖一斜線部分）等國有土地，惟
    否認有何竊佔犯行，辯稱﹕伊向上裕公司承租同段1330及13
    66地號土地，因上開土地與伊所承租之土地相連，上裕公司
    之負責人表示承租之界限是水溝蓋過去，伊才會用到國有土
    地，伊並非故意竊佔國有土地云云。經查﹕
    1.證人即上裕公司負責人邱棟梁於本院證稱﹕伊曾於95年1
      月3日代表上裕公司與被告張炳祿簽定委託管理契約書；
      因為張炳祿是工程人員，所以伊將臺鐵給伊的圖給他看，
      張炳祿即知道他受託管理土地的範圍；依照臺鐵所給的圖
      ，受託管理土地的範圍不包括地號1331、1332及其他土地
      ；當時伊跟張炳祿有到現場看，伊應該也有帶著圖，伊告
      訴張炳祿從小塊土地的水溝蓋開始為起點，但不是以水溝
      蓋為界；後來伊有去現場看，知道張炳祿有將受託管理的
      土地鋪上柏油，且有鋪設超過伊拿給他的圖的範圍。後來
      在97年9月4日，上裕公司與張炳祿簽約解除委託管理契約
      ，印象中好像是租金不準時付的原因，還有張炳祿經營夜
      市的生意不好，所以他也不想經營。伊沒有跟張炳祿講說
      以1307號的水溝蓋為界限，伊是跟他說我們的地是斜斜的
      ，最上面的起點就是在水溝蓋那邊（按依證人邱棟梁當庭
      於地籍圖上所繪之位置，該水溝蓋係位在1368與1366地號
      之交界處，見本院卷第81頁），伊一定沒有跟他說是直直
      下去。伊有給張炳祿看圖，伊覺得張炳祿他應該知道實際
      的範圍、位置，他曾經做挖土機行業，所以伊認為他看圖
      應該會知道等語明確（見本院卷第76至78頁）。核其上開
      所述，有95年1月3日上裕公司與張炳祿簽訂之「委託管理
      契約書」（見本院卷第32頁）、97年9月4日上裕公司與張
      炳祿簽訂之「委託管理解約書」（見本院卷第33頁）及證
      人邱棟梁庭呈之劃記委託管理範圍之地籍圖（見本院卷第
      82頁）在卷可佐，堪信為真實。依上開證述，證人邱棟梁
      當時有與被告張炳祿在現場，比對臺鐵提供之圖面，說明
      委託管理土地之範圍，且被告張炳祿為工程人員、曾做過
      挖土機行業，又被告張炳祿與上裕公司簽訂「委託管理契
      約書」，目的係利用該土地經營夜市擺攤使用，則被告張
      炳祿於與上裕公司簽約之前，自當就簽約之土地範圍有所
      了解，方得以評估是否與上裕公司簽約；從而，被告就其
      與上裕公司簽訂「委託管理契約書」之土地範圍、地界何
      在，自當明暸。何況，被告張炳祿所佔用之上開國有土地
      ，面積加總達766.09平方公尺（396+162.42+207.67），
      已逾「委託管理契約書」內所載委託管理之土地面積3242
      .83平方公尺之五分之一，則被告張炳祿自當知悉其所佔
      用之面積，業已超過其承租之土地範圍，而有非法佔用他
      人土地之情。是被告張炳祿上開所辯，為其卸責之詞，難
      以採信。
    2.此外，本件復有證人梁志生於本院之證述在卷可稽，及有
      國產局99年8月3日臺財產中改字第09900109640號函所附
      之勘查照片、使用現況略圖（見00000000000號警卷第19
      頁以下）、土地勘清查表（見20927號偵查卷第40至42頁
      ）、土地登記第二類謄本、「土地整地、鋪設權利轉讓書
      」、購料合約書、現場照片等附卷可憑。又被告張炳祿未
      經主管機關之同意，非法佔用上開國有土地，係作為經營
      夜市之用，是被告張炳祿具有為不法利益之意圖，亦堪認
      定。
  (二)被告黃昌榮部分﹕
    訊據被告黃昌榮固坦承其為經營夜市，自99年5月底起佔用
    國產局所管理之同段1333地號全部之國有土地（面積1900.
    53平方公尺），及自99年6 月12日起佔用國產局所管理之同
    段1307地號之一部分（面積720平方公尺，座落位置見附圖
    二斜線部分）、1331地號全部（面積396平方公尺）、1332
    地號全部（面積162.42平方公尺）之國有土地之事實，惟否
    認有何竊佔之犯行，辯稱﹕伊使用上開土地前，有經過原土
    地使用人之同意，伊不知道上開土地係國有土地，無竊佔之
    故意云云。經查﹕
    1.被告黃昌榮佔用上開國產局所管理之同段1333地號全部、
      1307地號之一部分、1331地號全部、1332地號全部之國有
      土地之事實，有證人即告訴代理人黃嘉明於偵查中之具結
      證述、告發人東勢鎮公所農業課（現改制為東勢區公所農
      業及建築課）課長周世強於警詢之指述、證人張添財、何
      志強、詹春明、劉裕輝、廖期忠於警詢之證述在卷可稽，
      復有國產局99年8月3日臺財產中改字第09900109640號函
      所附之勘查照片、使用現況略圖（見00000000000號警卷
      第19頁以下）、土地勘清查表（見20927號偵查卷第40至
      42頁）、土地登記第二類謄本、國產局99年8月1日國有非
      公用財產委託管理契約、現場照片、竊佔照片、廣告單2
      紙等附卷可憑。
    2.被告黃昌榮雖辯稱其不知所佔用者係國有土地，無竊佔之
      故意云云。惟查被告黃昌榮前於94年間，曾因佔有國有土
      地案件，經臺灣臺中地方法院檢察署為緩起訴處分確定，
      此有臺灣臺中地方法院檢察署98年度偵字第2417號緩起訴
      處分書在卷可按，則被告黃昌榮就佔用國有土地須取得主
      管機關許可乙節，自知之甚詳；而被告黃昌榮既辯稱其使
      用上開土地前有經過原土地使用人之同意，則其於徵求原
      土地使用人同意之時，自已知悉該等土地之使用人均非土
      地之所有權人。何況，被告黃昌榮前於99年6月27日警詢
      時曾供承知道東勢鎮○○段1331、1332、1307號土地所有
      權人是國有財產局（見警卷中縣東警偵字第00000000000
      號卷第8頁）。是被告黃昌榮辯稱其不知所佔用者係國有
      土地，無竊佔之故意云云，顯為卸責之詞，不足採信。
    3.此外，被告黃昌榮未經主管機關之同意，非法佔用上開國
      有土地，係作為經營夜市之用，是被告黃昌榮具有為不法
      利益之意圖，亦堪認定。
三、論罪科刑﹕
  (一)核被告張炳祿、黃昌榮所為，均係犯刑法第320條第2項之竊
    佔罪。按刑法第320條第2項之竊佔罪，既係以意圖為自己或
    第三人不法之利益，而竊佔他人之不動產為其構成要件，則
    已完成竊佔之行為時，犯罪即屬成立（最高法院25年度上字
    第7374號判例意旨參照）；刑法上之竊佔罪乃即成犯，一有
    竊佔行為，犯罪即已成立，至於行為人嗣後賡續使用竊佔之
    土地，為犯罪狀態之繼續，而非犯罪行為之繼續（臺灣高等
    法院臺南分院90年度上訴字第74號判決意旨參照）。本件被
    告張炳祿於95年2月14日起，竊佔國產局所管理之同段1331
    地號全部、1332地號全部及1307地號之一部分等國有土地，
    則其竊佔犯行於竊佔行為之始即已成立，其爾後繼續佔用上
    開土地之行為，為竊佔犯罪狀態之繼續，而非竊佔犯罪行為
    之繼續。故被告張炳祿於99年6月間同意被告黃昌榮使用其
    原先鋪設柏油之國有土地，應屬其先前於95年2月14日竊佔
    犯罪狀態之繼續，非屬另行起意成立另一竊佔犯行；又被告
    黃昌榮於被告張炳祿之占有狀態繼續中，自行起意竊佔國有
    土地，此部分應非構成與被告張炳祿之共犯關係。
  (二)被告黃昌榮有犯罪事實欄所載之前科，此有臺灣高等法院被
    告前案紀錄表在卷可憑。其於有期徒刑執行完畢後，5年以
    內故意再犯有期徒刑以上之本罪，為累犯，應依法加重其刑
    。
  (三)爰審酌被告張炳祿、黃昌榮為圖個人不法利益，竊佔國有土
    地牟利，且被告黃昌榮曾於94年間因竊佔國有土地案件，經
    檢察官為緩起訴處分，又再犯本案；被告張炳祿竊佔之面積
    共達766.09平方公尺（396+162.42+207.67=766.09），實際
    竊佔之期間，包括自95年2月14日開始整地至97年9月23日將
    所承租之1330、1366地號土地交還予上裕公司止，於99年4
    月7日將竊得之國有土地上之「整地、鋪設權利」轉讓予訴
    外人梁志生，及於99年6月間同意被告黃昌榮使用其竊佔得
    之國有土地；被告黃昌榮竊佔之面積共達3178.95平方公尺
    （1900.53+720+396+162.42=3178.95），其係自99年5月底
    開始為竊佔犯行；及被告二人犯罪後迄今均未賠償告訴人國
    產局任何損失等一切情狀，分別量處如主文所示之刑，並各
    諭知易科罰金之折算標準。
貳、不另為無罪諭知之部分﹕
一、公訴意旨另以：被告張炳祿竊佔之範圍及面積，除上開論罪
    科刑部分之外，尚包括由鐵路局管理之同段1368地號部分（
    面積94平方公尺），及包括1307地號中如附圖二所示斜線部
    分減去如附圖一所示斜線部分後之相差部分（即附圖二所示
    面積720平方公尺減去附圖一所示面積207.67平方公尺，為
    512.33平方公尺），因認被告張炳祿就此亦涉有刑法第320
    條第2項之竊佔罪嫌。
二、按犯罪事實應依證據認定之，無證據不得認定犯罪事實；不
    能證明被告犯罪，應諭知無罪之判決，刑事訴訟法第154條
    第2項、第301條第1項分別定有明文。次按所謂認定犯罪事
    實之證據，係指足以認定被告確有犯罪行為之積極證據而言
    ，該項證據自須適合於被告犯罪事實之認定，始得採為斷罪
    之資料；又事實之認定，應憑證據，如未能發現相當確實證
    據，或證據不足以證明，自不能以推測或擬制之方法，以為
    裁判之基礎，最高法院29年上字第3105號、40年臺上字第86
    號判例著有明文。又按認定犯罪事實所憑之證據，無論係直
    接證據或間接證據，其為訴訟上之證明，須於通常一般之人
    均不致有所懷疑，而得確信其為真實之程度者，始得據為有
    罪之認定，倘其證明尚未達到此一程度，而有合理之懷疑存
    在，復無其他調查途徑可尋，法院即應為無罪之判決，最高
    法院76年臺上字第4986號著有判例。
三、公訴意旨認被告張炳祿就上開部分亦涉有竊佔罪行，無非係
    以99年4月7日梁志生與被告張炳祿簽訂之「土地整地、鋪設
    權利轉讓書」、證人即告訴人林耿聰於偵查中之具結證述、
    鐵路局臺中工務段99年10月25日中工產字第0990008043號函
    及附圖，為其論據。惟訊據被告張炳祿就此部分否認有何竊
    佔犯行，辯稱：1368地號是既成道路，伊不可能在既成道路
    上鋪設柏油；就1307地號部分，伊鋪設柏油之範圍及面積如
    附圖一所示，其餘部分並非伊所鋪設等語。經查：
  (一)就1368地號部分﹕
    1.雖99年4月7日梁志生與被告張炳祿簽訂之「土地整地、鋪
      設權利轉讓書」上記載所轉讓之土地地號包括1368地號土
      地，惟證人梁志生於本院具結證稱﹕張炳祿轉讓給伊的土
      地到底有幾筆，伊也不知道，伊就隨便寫寫，因為伊想說
      伊當時和張炳祿感情不錯；伊要向張炳祿取得的權利所坐
      落土地的範圍，就是張炳祿所鋪設的柏油，柏油上的地上
      物伊都知道；伊與張炳祿協議的鋪設柏油範圍，如本院卷
      第55頁所劃記之範圍（見本院卷第47至48頁）。而觀證人
      梁志生劃記之被告張炳祿所鋪設柏油之範圍，並不包括
      1368地號部分（見本院卷第55頁）。此外，該1368地號土
      地與被告張炳祿竊佔之1307、1331、1332地號土地均不相
      連，亦可佐證被告張炳祿讓與予梁志生之權利所坐落之土
      地並不包括1368地號部分。
    2.另證人即告訴人林耿聰於偵查中之具結證述、鐵路局臺中
      工務段99年10月25日中工產字第0990008043號函及附圖，
      均無從證明被告張炳祿確實有竊佔1368號國有土地之事實
      。是被告張炳祿辯稱其未佔用1368地號土地等語，堪以採
      信。
  (二)就1307地號部分，經本院現場勘驗結果，該地號上確實有新
    舊之鋪設柏油痕跡（見本院卷第104頁），且查無積極證據
    足證被告所佔用之面積如附圖二所示，是被告張炳祿上開所
    辯，尚非無據，應可採信。另比對地政人員於本院勘驗現場
    時提出之97年空照圖（見本院卷第99頁），於被告張炳祿95
    年2月14日竊佔時，在1307地號土地上尚存有綠地；被告張
    炳祿既係以鋪設柏油之方式竊佔國有土地，則其竊佔之面積
    自應扣除於1307地號內之綠地面積。
四、綜上所述，公訴人就上開起訴被張炳祿告涉犯刑法第320條
    第2項竊佔罪嫌部分，尚未提出證明該犯罪事實之積極證據
    ，並說明其證據方法與待證事實之關係，且經本院就卷內訴
    訟資料審酌，復無法獲得有罪之心證，則被告張炳祿上開被
    訴竊佔罪部分即屬不能證明。惟因公訴人認被告張炳祿被訴
    上開部分與前開論罪科刑之犯行間，有一罪關係，爰就此部
    分不另為無罪之諭知，併此敘明。
據上論斷，應依刑事訴訟法第299條第1項前段，刑法第320條第2
項、第1項、第47條第1項、第41條第1項前段，刑法施行法第1條
之1第1項、第2項前段，判決如主文。
中    華    民    國   100    年    8     月    30    日
                  刑事第十三庭  法  官  戴嘉慧
以上正本證明與原本無異。
如不服本判決應於收受判決後10日內向本院提出上訴書狀，並應
敘述具體理由；其未敘述上訴理由者，應於上訴期間屆滿後20日
內向本院補提理由書（均須按他造當事人之人數附繕本）「切勿
逕送上級法院」。
告訴人或被害人對於判決如有不服具備理由請求檢察官上訴者，
其上訴期間之計算係以檢察官收受判決正本之日期為準。
                                書記官  劉晴芬
中    華    民    國   100    年    8     月    30    日
【附錄論罪科刑法條】
刑法第320條（普通竊盜罪、竊佔罪）
意圖為自己或第三人不法之所有，而竊取他人之動產者，為竊盜
罪，處5年以下有期徒刑、拘役或5百元以下罰金。
意圖為自己或第三人不法之利益，而竊佔他人之不動產者，依前
項之規定處斷。
前二項之未遂犯罰之。